【裁判字號】    99,交聲,300
【裁判日期】    990930
【裁判案由】    違反道路交通管理處罰條例聲明異議
【裁判全文】
臺灣基隆地方法院交通事件裁定        99年度交聲字第300 號
原處分機關
即移送機關  臺北市交通事件裁決所
異  議  人
即受處分人  甲○○
上列異議人即受處分人因違反道路交通管理處罰條例案件，對於
臺北市交通事件裁決所於民國99年8 月24日所為之北市裁催字第
裁22-AEX903094號處分（原舉發案號：北市警交字第AEX903094
號）不服而聲明異議，本院裁定如下：
    主  文
原處分撤銷。
甲○○汽車駕駛人，駕駛汽車經測試檢定酒精濃度超過規定標準
，吊扣小型車普通駕駛執照壹年。
    理  由
一、移送及原處分意旨略以：異議人即受處分人甲○○於民國99
    年5 月22日下午1時許，駕駛車牌號碼Q2-4810號自用小客車
    ，途經臺北市中山區○○○路近樂群三路口，因不勝酒力追
    撞前方由匡奕九駕駛車牌號碼223-YK號營業用小客車，匡奕
    九乃下車查看，見甲○○醉倒駕駛座上，乃報警處理，經警
    到場測得甲○○呼氣酒精濃度達每公升1.00毫克，其因「酒
    後駕車，酒精濃度測試值為每公升1.00毫克」之違規行為，
    經臺北市政府警察局中山分局大直派山所警員洪賢宏依違反
    道路交通管理處罰條例第35條第1項第1款規定，以所屬機關
    北市警交字第AEX903094 號舉發違反道路交通管理事件通知
    單當場舉發，並移送予原處分機關依道路交通管理處罰條例
    第35條第1項第1款及違反道路交通管理事件統一裁罰基準及
    處理細則第41條、第43條、第44條、第67條之規定，裁處異
    議人吊扣駕駛執照12個月；至於有關罰鍰及道路交通安全講
    習部分俟臺灣臺北地方法院檢察署99年度偵字第13447 號緩
    起訴處分書之處分實質確定後，再另行製發裁決書等語。
二、異議意旨則以：異議人即受處分人固於上開時地之酒後駕駛
    車牌號碼Q2 -4810號自用小客車之公共危險罪案件，業經臺
    灣臺北地方法院檢察署檢察官於99年7 月16日以99年度偵字
    第13447號緩起訴處分1年，並支付國庫新臺幣（下同）6 萬
    5千元，且接受道安講習6個小時，並送經臺灣高等法院檢察
    署99年度上職議字第10621 號再議駁回而確定在案，且異議
    人已繳納上開6萬5千元予國庫完畢，有上開緩起訴處分書、
    駁回再議處分書、處分命令通知書、繳款收據、裁決書在卷
    可佐。是本件係一個處分事實相同，竟有雙重處分，致異議
    人權益嚴重受雙重損害，爰於法定期間提起本件異議，求為
    撤銷「吊扣駕駛執照12個月」之原處分等語。
三、按交通部94年9 月15日交路字第094051433 號函釋固認為領
    有駕駛執照之駕駛人，於無照駕駛不同級之車輛違反道路交
    通管理處罰條例第35條，應處以罰鍰及吊扣駕駛執照時，仍
    可吊扣其所持有之其他駕駛執照。惟按法官依據法律獨立審
    判，為憲法第80條所明定，且參諸司法院大法官會議釋字第
    137 號、第216 號解釋意旨，各機關依其職掌就有關法規為
    釋示之行政命令，法官於審判案件時，雖可予以引用，然仍
    得依據法律，表示適當之不同見解而不受其拘束。
四、經查：
  (一)異議人於99年5月22日下午1時許，在臺北市○○區○○路8
    號3 樓典華餐廳飲用酒類，已達不能安全駕駛動力交通工具
    之程度，仍駕駛車牌號碼Q2-4810 號自用小客車行駛於道路
    上。嗣於同日下午4 時58分許，途經臺北市中山區○○○路
    近樂群三路口，因不勝酒力追撞前方由匡奕九駕駛車牌號碼
    223-YK號營業用小客車，匡奕九下車查看，見異議人醉倒駕
    駛座上，乃報警處理，經警到場測得甲○○呼氣酒精濃度達
    每公升1.00毫克，案經臺北市政府警察局中山分局報告臺灣
    臺北地方法院檢察署檢察官於99年7月16日以99年度偵字第1
    3447號緩起訴處分之違規事實，除經異議人坦承無誤（參見
    本院卷第3至4頁聲明異議狀所載），並有上開緩起訴處分書
    、駁回再議處分書、處分命令通知書、繳款收據、裁決書、
    送達回證紀錄、舉發違反道路交通管理事件通知單影本各1
    件在卷可佐（參見本院卷第5 至13頁），是異議人有「酒後
    駕車，酒精濃度測試值為每公升1.00毫克」之違規事實，應
    堪認定。
  (二)茲異議人固查有如上所述之違規事實，惟依異議人行為時（
    99年5月22日）有效之道路交通管理處罰條例第35條第1項第
    1 款規定（「汽車駕駛人，駕駛汽車經測試檢定酒精濃度超
    過規定標準處新臺幣一萬五千元以上六萬元以下罰鍰，並當
    場移置保管該汽車及吊扣其駕駛執照一年。」），併參酌異
    議人行為時有效之道路交通管理處罰條例第68條僅規定「汽
    車駕駛人，因違反本條例及道路交通安全規則之規定，受吊
    銷駕駛執照處分時，吊銷其持有各級車類之駕駛執照。」並
    未包括吊扣之情形。由立法沿革觀之，本條原規定受吊扣駕
    駛執照處分時，亦需一併吊扣駕駛人各級車類之駕駛執照，
    至94年12月14日修正本條時，則刪除吊扣部分之規定，足見
    立法者認為舊法將違規駕駛人所持有各級車類之駕駛執照一
    併吊扣或吊銷失之過於苛酷，影響人民工作及生活甚鉅。故
    依修正後規定，受吊扣駕駛執照處分時，不再吊其持有各級
    車類之駕駛執照，吊扣駕照之處分只需吊扣駕駛人違規時所
    駕駛車類之駕駛執照即可。況道路交通管理處罰條例第67條
    第6 項明文規定：「汽車駕駛人違反本條例規定，應受吊扣
    駕駛執照處分，於汽車駕駛人係無駕駛執照駕車者，在所規
    定最長吊扣期間內，不得考領駕駛執照。」換言之，本條例
    就無駕駛執照者應受吊扣駕駛執照處分之情形，已設有處理
    方式，是自不得僅因違規人並無其駕駛車輛違規之該種車輛
    駕駛執照，即得任意吊扣違規人其他種類車輛之駕照。即就
    本件違規情節而論，異議人既係「駕駛自用小客車」違規，
    則其依法所應受之處分，自亦僅限於「駕駛自小客車」之權
    利，原處分機關逕依道路交通管理處罰條例第68條修正前之
    交通部相關函釋，吊扣異議人之駕駛執照，未明白標示吊扣
    駕駛人違規時所駕駛之駕駛執照種類，即有將異議人持有之
    職業大貨車駕駛執照一併予以吊扣之虞，此舉顯然將剝奪異
    議人駕駛職業大貨車之權利，違反比例原則，對異議人之權
    益造成極大之損害，且與現行之道路交通管理處罰條例第68
    條之規定未合，並不妥適。準此，原處分機關作成關於吊扣
    駕駛執照處分時，自應就行為人所應吊扣之駕駛執照種類予
    以明確限定，始符合依法行政之明確性原則與比例原則。
  (三)至原處分機關雖主張，違反道路交通管理處罰條例規定，致
    須接受吊扣或吊銷駕駛執照處分者，意謂其違規行為對道路
    交通秩序之維持及道路交通安全已生較大影響，限制其繼續
    駕駛行使道路之權利，係屬駕駛行為之限制，並不因所持駕
    駛執照種類不同而有所差異。然按人民工作權及生存權之保
    障，實乃憲法第15條揭櫫之基本人權。異議人騎乘重型機車
    違規固應受處分，惟其所受處分之範圍、方式、手段等，均
    應遵守比例原則，如此方稱允當。是對於駕駛人違規當時所
    駕駛車輛之駕駛執照為其吊扣，已屬適法之裁處，而非可任
    意將吊扣範圍擴大，限制違規人繼續駕駛車輛行使道路之權
    利，終至影響人民生活。茲異議人既係「駕駛自用小客車」
    違規，詳如前述，按諸上開說明，異議人依法所應受之處分
    ，當亦僅止「駕駛自用小客車」之權利，乃原處分機關就本
    件裁處吊扣駕駛執照之範圍竟未加以明確、特定，致吊扣駕
    駛執照之種類範圍過大，則其當係有違法律意旨。
  (四)次按汽車駕駛人飲用酒類或其他類似物後其吐氣所含酒精濃
    度超過每公升0.25毫克或血液中酒精濃度超過百分之0.05以
    上者，不得駕車；汽車駕駛人，駕駛汽車經測試檢定酒精濃
    度超過規定標準者，處新臺幣15,000元以上60,000元以下罰
    鍰，並當場移置保管該汽車及吊扣其駕駛執照一年；汽車駕
    駛人有第35條第1 項規定之情形者，應接受道路交通安全講
    習，道路交通安全規則第114條第2款、道路交通管理處罰條
    例第35條第1項第1款及同條例第24條第1項第2款分別定有明
    文。次按一行為同時觸犯刑事法律及違反行政法上義務規定
    者，依刑事法律處罰之，但其行為應處以其他種類行政罰或
    得沒入之物而未經法院宣告沒收者，亦得裁處之，此為行政
    罰法第26條第1 項所明定。考其立法目的，乃一行為同時觸
    犯刑事法律及違反行政法上義務規定時，由於刑罰與行政罰
    同屬對不法行為之制裁，而刑罰之懲罰作用較強，故依刑事
    法律處罰即足資警惕時，實無一事二罰再處行政罰之必要；
    且刑事法律處罰，由法院依法定程序為之，較符合正當法律
    程序，應予優先適用，在刑事訴追、審判程序尚未終局確定
    前，行政機關自不得逕予裁罰，但罰鍰以外之沒入或其他種
    類行政罰，因兼具維護公共秩序之作用，為達行政目的，行
    政機關仍得併予裁處。此所稱「其他種類行政罰」，係指違
    反行政法上之義務應受裁罰性之不利處分而言，依行政罰法
    第2 條規定，應包括吊扣證照及施以道路交通安全講習等處
    分在內。又道路交通管理處罰條例第68條於94年12月14日修
    正，並於95年3月1日施行，修正前係規定「汽車駕駛人，因
    違反本條例及道路交通安全規則之規定，受『吊扣或』吊銷
    駕駛執照處分時，『吊扣或』吊銷其持有各級車類之駕駛執
    照。」修正後則規定「汽車駕駛人，因違反本條例及道路交
    通安全規則之規定，受吊銷駕駛執照處分時，吊銷其持有各
    級車類之駕駛執照。」亦即將原條文中之「吊扣或」三字刪
    除。查其立法過程：該條文修正前之原提案修正條文為：「
    汽、機車駕駛人，因違反本條例及道路交通安全規則之規定
    ，受『吊扣或吊銷』駕駛執照處分時，『吊扣或吊銷』其違
    法或違規當時所駕駛車輛之駕駛執照。」交通部於委員審查
    會時表達反對意見，認為此修正結果將產生如駕駛人以其領
    有之聯結車、大客車、大貨車、小客車駕駛執照駕駛重型機
    車，而有違規酒後駕車、肇事逃逸等情時，將無法吊扣或吊
    銷其所持駕駛執照，以達有效處罰與維護道路交通安全之目
    的。然立法者考量因違規而吊扣駕照，不宜連其他如職業上
    、生活上所需之駕駛執照一併吊扣，否則恐影響人民工作及
    生活甚鉅，有失之過酷等情，最終協商通過之道路交通管理
    處罰條例第68條，乃將其中「受吊扣處分者，吊扣其持有各
    級車類之駕駛執照」部分之規定刪除。顯見立法者真意在於
    汽車駕駛人因違反道路交通管理處罰條例及道路交通安全規
    則之規定，受「吊銷」駕駛執照處分者，仍維持一併吊銷其
    持有各級車類之駕駛執照，至於受「吊扣」駕駛執照處分時
    ，僅能「吊扣」違規當時所駕駛車輛之駕駛執照，不能再擴
    大適用「吊扣」其持有各級車類之駕駛執照，至為顯明。況
    且，酒醉駕車行為係製造法所不容許之風險，以風險製造之
    立場觀之，並不因駕駛車輛種類之不同，而有所差別，但從
    風險實現之觀點而言，酒醉駕駛車類之不同，其對於交通安
    全衍生之實害結果也有所差異，如駕駛人駕駛低一級之車類
    違反本條例之規定時，不論其所造成之實害結果，而一律吊
    扣駕駛人所持有之各類駕駛執照，亦有違相同事件相同處理
    ，不同事件不同處理之平等原則（臺灣高等法院暨所屬法院
    97年法律座談會刑事類提案第40號研討結果意旨可資參照）
    。
  (五)異議人飲酒後，於上開時、地駕駛前揭自用小客車，經舉發
    機關執勤警員測得其呼氣所含酒精濃度達每公升1.00毫克乙
    節，為異議人所不爭執，有本件異議狀及酒精濃度測定單影
    本在卷可稽；執勤警員因此依道路交通管理處罰條例第35條
    第1項第1款規定，填製北市警交字第AEX903094 號舉發違反
    道路交通管理事件通知單當場舉發，原處分機關遂於上開時
    間裁決，認異議人有「汽車駕駛人酒精濃度超過規定標準（
    0.55以上）」之違規事實，裁處吊扣駕駛執照12個月，且有
    關罰鍰及道路交通安全講習部分俟臺灣臺北地方法院檢察署
    99年度偵字第13447 號緩起訴處分書之處分實質確定後，再
    另行製發裁決書等情，亦有移送書、裁決書、舉發違反道路
    交通管理事件通知單、臺灣臺北地方法院檢察署99年度偵字
    第13447 號緩起訴處分書、臺灣高等法院檢察署99年度上職
    議字第10621 號駁回再議處分書、處分命令通知書、繳款收
    據在卷可稽；其上開行為所涉公共危險案件，業經臺灣基隆
    地方法院檢察署檢察官以99年度偵字第13447 號緩起訴處分
    ，命異議人應向指定之國庫支付6萬5千元，前開緩起訴處分
    亦經再議駁回確定等情，有緩起訴處分書及臺灣高等法院被
    告前案紀錄表存卷可佐。準此，足徵異議人確有於飲酒後已
    超過酒精濃度規定標準值仍駕駛自用小客車之違規事實，且
    原處分機關既僅裁處吊扣駕駛執照，並未施以道路交通安全
    講習，並未裁處罰鍰，自無違反一事不二罰原則之問題，應
    堪認定。
五、綜上，異議人之異議雖無理由，惟原處分既有原處分機關未
    審酌如前揭四(二)(三)(四)(五)所述各節而逕為「吊扣駕駛執照12個
    月」之裁罰瑕疵，仍屬無可維持，自應由本院將原處分撤銷
    ，並仍以受處分人有違反道路交通管理處罰條例第35條第1
    項第1 款及違反道路交通管理事件統一裁罰基準及處理細則
    第41條、第43條、第44條、第67條之規定，裁處異議人甲○
    ○汽車駕駛人，駕駛汽車經測試檢定酒精濃度超過規定標準
    ，吊扣小型車普通駕駛執照壹年，裁處如主文所示，以資適
    法。
據上論斷，應依道路交通管理處罰條例第87條第2 項，道路交通
案件處理辦法第20條前段，裁定如主文。
中    華    民    國    99    年  9     月    30      日
                  交通法庭    法  官  施添寶
以上正本證明與原本無異。
對於本件裁定如有不服，應於收受送達後5 日內，向本院提出抗
告書狀，敘述抗告之理由，抗告於臺灣高等法院。
中    華    民    國    99    年    9     月    30    日
                              書記官  彭筠凱

司法院資訊處製作；財團法人民間司法改革基金會備份。
